臺灣高等法院臺中分院民事判決
111年度重上字第75號
上  訴  人  曾秋英  

訴訟代理人  吳金棟律師
被  上訴人  喬邑設計裝潢有限公司



兼  上一人
法定代理人  邱淑暖  
上二人共同
訴訟代理人  路春鴻律師
上列當事人間請求償還支票利益等事件，上訴人對於中華民國11
1年2月25日臺灣臺中地方法院109年度重訴字第719號第一審判決
提起上訴，本院於111年5月31日言詞辯論終結，判決如下：
    主  文
上訴駁回。
第二審訴訟費用由上訴人負擔。
    事實及理由
一、上訴人主張：
　㈠訴外人即被上訴人邱淑暖之胞姊邱○○，前為被上訴人喬邑設
    計裝潢有限公司（下稱喬邑公司）之會計。被上訴人自民國
    109年3月16日起至同年7月15日止，委託邱○○共同向上訴人
    借貸如附表二所示款項，上訴人預扣利息後合計交付新臺幣
    (下同)994萬7,400元，被上訴人則共同或單獨簽發如附表一
    所示支票（下合稱系爭支票），交由邱○○轉交上訴人，作為
    前開借款本息之擔保。爰依消費借貸之法律關係，請求被上
    訴人清償借款。
　㈡原審為上訴人敗訴之判決，上訴人聲明不服，提起上訴(上訴
    人於原審另依票據法第22條第4項，先位請求被上訴人償還
    支票利益1,650萬元部分，經原審判決上訴人敗訴後，上訴
    人並未聲明不服，已經確定，不在本院審理範圍。參本院卷
    第218頁筆錄)。並上訴聲明：
　　⒈原判決關於駁回上訴人後開第⒉項之訴部分廢棄。
　　⒉被上訴人應給付上訴人994萬7,400元，及自起訴狀繕本送
      達之翌日起至清償日止，按年息5%計算之利息。
二、被上訴人則以：
　㈠邱○○為喬邑公司之會計，因而保管被上訴人之支票、銀行帳
    戶存摺、印章，並負責處理與廠商間請款、匯款等事宜。被
    上訴人固曾於99年8月2日至107年6月8日間委託邱○○代表被
    上訴人向上訴人借款，然此部分借款已於107年7月間全數清
    償完畢，此後被上訴人未曾再委託或授權邱○○向上訴人借款
    。詎邱○○因個人投資股票、期貨失利，竟利用擔任喬邑公司
    會計職務之便，持被上訴人之印章盜蓋於系爭支票，並持以
    向上訴人借貸。然上訴人匯入喬邑公司或邱淑暖帳戶之款項
    ，均由邱○○個人提領自用。兩造就附表二所示款項並無消費
    借貸意思之合致，上訴人之請求，並無理由。
　㈡聲明：上訴駁回。
三、下列事項為兩造所不爭執（參原審卷㈡第260～262頁）：
　㈠上訴人持有如附表一所示之支票，系爭支票上喬邑公司、邱
    淑暖之印文均為真正。
  ㈡上訴人有自行或委任訴外人范○○、范○○、許○○進行如附表二
    所示之匯款。
四、得心證之理由：
  ㈠按當事人主張有利於己之事實者，就其事實有舉證之責任，
    民事訴訟法第277條前段定有明文。次按稱消費借貸者，於
    當事人間必本於借貸之意思合致，而有移轉金錢或其他代替
    物之所有權於他方之行為，始得當之。而交付金錢之原因繁
    多，故消費借貸除應有金錢之交付外，尚須本於借貸之意思
    而為交付，方克成立。倘當事人主張與他方有消費借貸關係
    存在者，自應就該借貸意思互相表示合致及借款業已交付之
    事實，負舉證之責任，其僅證明有金錢之交付，未能證明借
    貸意思表示合致者，仍不能認為有借貸關係存在（最高法院
    108年度台上字第1070號判決意旨參照）。
　㈡上訴人主張兩造就如附表二所示款項有消費借貸法律關係存
    在，既為被上訴人所否認，則依前開說明，即應由上訴人就
    「兩造之借貸意思互相表示合致」、「上訴人已交付借款予
    被上訴人」等利己事實負舉證之責。經查：
    ⒈上訴人有自行或委託范○○、范○○、許○○進行如附表二所示
      之匯款，固為兩造所不爭執，惟此僅能證明附表二所示款
      項已匯入喬邑公司或邱淑暖所使用帳戶之事實，無法證明
      兩造間已有消費借貸意思表示之合致。
　　⒉證人邱○○證稱：我於88年9月至109年7月中旬間擔任喬邑公
      司之會計，被上訴人先前有向上訴人借款，借款方式是由
      我打電話跟上訴人說，再由上訴人跟邱淑暖確認，被上訴
      人也會開立支票給上訴人，作為借款之擔保。被上訴人對
      上訴人之借款已經全部還清，上訴人也將擔保借款之支票
      全部都還給我，但我沒有把支票銷毀。後來上訴人跟我說
      ，有2,000萬元的資金可以借貸給我，只要我開口，就會
      借我，我就在108至109年間拿系爭支票當作擔保跟上訴人
      借款，這些支票中有些是之前喬邑公司或邱淑暖向上訴人
      借款時開立之支票，有些則是我自己私自拿喬邑公司大小
      章開立的支票，被上訴人都不知道，這是我個人與上訴人
      的借款關係。我以個人名義借款或以喬邑公司、邱淑暖名
      義向上訴人借款，講的內容都是一樣的，我會直接跟上訴
      人說我需要多少錢，不會特別說是誰借款，差別只是在我
      私自未經被上訴人同意向上訴人借款的時候，上訴人都沒
      有再跟邱淑暖作確認的動作。109年7月中旬邱淑暖發現我
      私下跟上訴人借款之後，邱淑暖很生氣，就沒有再讓我保
      管被上訴人的帳戶等語（原審卷㈡第118～122頁）。由邱○○
      前開證述可知，兩造先前雖曾有金錢借貸關係，然被上訴
      人已將先前之借款債務全數清償完畢，如附表二所示款項
      則為邱○○個人向上訴人所借，與被上訴人無涉。
　　⒊上訴人固主張邱○○前開證述內容不實。惟查，邱○○雖為邱
      淑暖之胞姊及喬邑公司之會計，與邱淑暖、喬邑公司分別
      具有親屬關係、僱傭關係，然邱淑暖已對邱○○提起偽造有
      價證券等罪之告訴，並由臺灣臺中地方檢察署檢察官以11
      0年度偵字第4273號、30119號起訴在案，有前開起訴書可
      按(本院卷第267～275頁)。而依刑法第201條第1項規定，
      意圖供行使之用而偽造有價證券之罪刑為3年以上10年以
      下有期徒刑，並得併科9萬元以下罰金，且係非告訴乃論
      之罪，足見該罪刑度非輕，是邱○○應無必要為被上訴人脫
      免債務而甘冒入罪風險，作不利於己之虛偽證述。
　　⒋況且，上訴人對邱○○提告之內容，除本件所涉如附表一所
      示9張支票外，另主張邱○○尚侵占邱淑暖個人及喬邑公司
      支票帳戶之多張空白支票、及應支付予廠商之支票(參起
      訴書附表一～四所示)。足以證明，被上訴人亦非為了脫免
      本件之責任，始對邱○○提告。故被上訴人主張邱○○侵占及
      盜用印章簽發支票一情，自可採信。
　　⒌基上，本件僅依「上訴人有將如附表二所示款項匯入被上
      訴人帳戶」、「被上訴人過去曾向上訴人借款」等事實，
      實難逕予推認兩造就如附表二所示匯款確有達成消費借貸
      之合意。　
　㈢上訴人另主張，被上訴人長期將印章、帳戶交付邱○○保管，
    並曾委由邱○○向上訴人借款，已有表見代理之外觀，應負授
    權人之責任等語。惟按由自己之行為表示以代理權授與他人
    ，或知他人表示為其代理人而不為反對之表示者，對於第三
    人應負授權人之責任；但第三人明知其無代理權或可得而知
    者，不在此限，民法第169條定有明文。經查：
　　⒈上訴人雖主張如附表二所示款項係匯入被上訴人之帳戶，
      被上訴人不可能不知情等語。惟邱○○已證稱：喬邑公司及
      邱淑暖的帳戶我都有保管，我保管存摺、大小章、支票、
      網路銀行的帳號密碼，因為我跟邱淑暖是姊妹，所以邱淑
      暖都把她的帳戶交給我管理，金錢也都是由我出入等語（
      見原審卷㈡第120頁）。可見喬邑公司及邱淑暖之帳戶均由
      被上訴人授權邱○○管理，則被上訴人是否確知其等帳戶內
      各筆款項之出入原由及出入情形，已有疑問。況且邱○○向
      上訴人借款前，並未取得被上訴人之授權或委託，且上訴
      人將附表二所示款項匯入被上訴人帳戶前，亦未依其過往
      習慣向邱淑暖確認借貸之金額等情，亦據邱○○證述明確，
      實難認被上訴人知悉邱○○以伊等代理人之名義，交付附表
      一之支票，向上訴人借款之事實。
　　⒉另按表見代理之規定，旨在保護善意無過失之第三人，倘
      第三人明知表見代理人為無代理權或可得而知者，其與之
      行為即出於惡意或有過失，而非源於「信賴保護原則」之
      正當信賴。於此情形，縱有表見代理之外觀存在，亦無保
      護之必要，依民法第169條但書規定，本人仍得免負授權
      人之同一責任。是以本人應負表見代理之責任，必須於該
      當法律行為發生前或後，有表見之事實存在，且該第三人
      係善意無過失者，始足當之(最高法院93年度台上字第195
      4號民事判決、96年度台上字第1051號民事判決參照)。經
      查：
　　　⑴上訴人主張邱○○交付之支票，係作為借款之擔保。而各
        筆借款所對應之擔保支票，則詳如原審卷㈠第35～49頁所
        示(參本院卷第219頁筆錄)。僅依上訴人前開所述，整
        理如附表二最末欄所載。
　　　⑵另上訴人亦自承借貸之利息約定為2分，和先前之借款均
        相同(本院卷第218頁筆錄)，並主張係預扣利息之後，
        才將借款匯出。衡情，則上訴人所收取之支票面額，與
        實際匯款之金額間，應僅有利息數額之差距，且比例應
        該相當。然依附表二最末欄所載，邱○○所交付之支票面
        額，並非全係扣除一定比例之利息金額而簽發，甚且有
        支票面額高於匯款金額數倍之情形(如附表二編號4、5)
        。又附表一編號9之支票，雖經上訴人收取，惟上訴人
        卻無法說明係對應附表二之何筆匯款而收取。以上，均
        已違反一般開立支票作為借款擔保(或清償)之經驗法則
        。亦間接證實，邱○○證稱，伊係將之前喬邑公司或邱淑
        暖向上訴人借款時所開立之支票回收後，因未銷燬，因
        而再用以交付上訴人作為本件借款之擔保等情，自可採
        信。
　　　⑶茲上訴人在此之前，既已有長期與被上訴人為借款往來
        之經驗，對於邱○○交付與借款金額顯不相當之支票，竟
        未加以質疑或查證，顯非善意無過失之第三人，參照前
        開說明，自不受信賴原則之保護。
　　⒊另按表見代理云者，即代理人雖無代理權而因有可信其有
      代理權之正當理由，遂由法律課以授權人責任之謂，而代
      理僅限於意思表示範圍以內，不得為意思表示以外之行為
      ，故不法行為及事實行為不僅不得成立代理，且亦不得成
      立表見代理 (最高法院55年台上字第1054號判決參照) 。
      查，附表一系爭支票係邱○○侵占或盜用上訴人之印章所簽
      發，邱○○因偽造有價證券等罪亦經檢察官提起公訴，已如
      前述，則邱○○所為既屬不法行為，參照上開說明，亦無得
      成立表見代理之餘地。
五、綜上所述，上訴人既未舉證證明兩造就如附表二所示匯款有
    成立消費借貸之合意，且被上訴人並毋需負擔表見代理之責
    任，自難認定兩造間就附表二所示款項有消費借貸契約存在
    ，則上訴人依消費借貸之法律關係，請求被上訴人清償借款
    994萬7,400元及自起訴狀繕本送達翌日起至清償日止之法定
    遲延利息，非屬正當，不應准許。從而原審就此部分所為上
    訴人敗訴之判決，並無不合。上訴論旨指摘原判決此部分不
    當，求予廢棄改判，為無理由，應駁回其上訴。
六、本件事證已臻明確，兩造其餘之攻擊或防禦方法及所用之證
    據，經本院斟酌後，認為均不足以影響本判決之結果，爰不
    逐一論列，附此敘明。
七、據上論結，本件上訴為無理由，爰判決如主文。
中　　華　　民　　國　　111 　年　　6 　　月　　14　　日
 　　           民事第七庭    審判長法　官 王　銘
　　　　　　　　　　　　　　        法　官 唐敏寶
　　　　　　　　　　　　　　　      法　官 高英賓
正本係照原本作成。
如不服本判決，應於收受送達後二十日內向本院提出上訴書狀，
其未表明上訴理由者，應於提出上訴後二十日內向本院補提理由
書狀（均須按他造當事人之人數附繕本）。
因疫情而遲誤不變期間，得向法院聲請回復原狀。
上訴時應提出委任律師或具有律師資格之人之委任狀；委任有律
師資格者，另應附具律師資格證書及釋明委任人與受任人有民事
訴訟法第四百六十六條之一第一項但書或第二項所定關係之釋明
文書影本。如委任律師提起上訴者，應一併繳納上訴裁判費。

                                    書記官 吳伊婷

中　　華　　民　　國　　111 　年　　6 　　月　　14　　日
　　　　　　　　　　　　　　
附表一（幣別／單位均以新臺幣／元計）： 
編號 發票人 發票日 付款人 支票號碼 金額 1 喬邑公司 邱淑暖 未載 國泰世華商業銀行○○分行 XA0000000 1,500,000 2 喬邑公司 邱淑暖 未載 國泰世華商業銀行○○分行 XA0000000 1,000,000 3 喬邑公司 邱淑暖 未載 國泰世華商業銀行○○分行 AQ0000000 1,500,000 4 喬邑公司 邱淑暖 未載 國泰世華商業銀行○○分行 XA0000000 1,500,000 5 喬邑公司 邱淑暖 未載 國泰世華商業銀行○○分行 XA0000000 1,000,000 6 邱淑暖 未載 國泰世華商業銀行○○分行 AQ0000000 3,000,000 7 喬邑公司 邱淑暖 未載 國泰世華商業銀行○○分行 XA0000000 1,000,000 8 喬邑公司 邱淑暖 未載 國泰世華商業銀行○○分行 XA0000000 5,000,000 9 喬邑公司 邱淑暖 未載 國泰世華商業銀行○○分行 XA0000000 1,000,000                 合         計     16,500,000 

附表二（時間均為民國，幣別／單位均以新臺幣／元計）： 
編號   匯款日期 匯款人  受款人  匯款金額 上訴人主張對應附表一之支票編號及面額 1 109年3月16日 范○○ 喬邑公司 1,400,000 編號4.    1,500,000 2 109年3月30日 曾○○ 喬邑公司   530,000 編號7.    1,000,000 3 109年3月30日 范○○ 喬邑公司   940,000 編號2.    1,000,000 4 109年4月12日 曾○○ 喬邑公司 1,160,000 編號8.    5,000,000 5 109年4月15日 范○○ 喬邑公司   700,000  6 109年5月11日 曾○○ 邱淑暖 1,470,000 編號1.    1,500,000 7 109年7月13日 范○○ 喬邑公司   978,700 編號3.    1,500,000 8 109年7月13日 許○○ 喬邑公司   808,700 編號5.    1,000,000 9 109年7月15日 范○○ 喬邑公司   980,000 編號6.    3,000,000 10 109年7月15日 范○○ 喬邑公司   980,000          合          計    9,947,400